臺灣彰化地方法院民事判決　96年度訴字第659號
原　　　告　乙○○
訴訟代理人　張奕群律師
複　代理人　辛○○
被　　　告　庚○○
　　　　　　甲○○
　　　　　　戊○○
　　　　　　丙○○
　　　　　　壬○○
　　　　　　丁○○
　　　　　　癸○○
上七人共同
訴訟代理人　李淵源律師
被　　　告　己○○
上列當事人間請求分割共有物事件，本院於民國96年12月6日言
詞辯論終結，判決如下：
    主  文
坐落彰化縣二林鎮○○段七八之二○地號土地、地目田、面積三
二三九平方公尺土地；同段七八之七地號土地、地目建、面積一
五一五平方公尺；同段四七之一八地號土地、地目建、面積一○
八七平方公尺；同段四七之三二地號土地、地目建、面積二五八
平方公尺土地，分割如附圖乙案所示。
訴訟費用新臺幣壹拾萬參仟貳佰參拾貳元由兩造依附表二所示金
額負擔。
    事實及理由
一、本件被告己○○受合法通知，而無正當理由未於最後言詞辯
    論期日到場，核無民事訴訟法第386條各款所列情形，爰依
    原告之聲請，由其一造辯論而為判決。
二、原告起訴主張：坐落彰化縣二林鎮○○段78之20地號土地、
    地目田、面積3239平方公尺土地；同段78之7地號土地、地
    目建、面積1515平方公尺；同段47之18地號土地、地目建、
    面積1087平方公尺；同段47之32地號土地、地目建、面積28
    3  平方公尺（實際應為258平方公尺，詳見後述，以上土地
    合稱系爭土地），上開四筆土地共有人及應有部分如附表一
    所示。系爭土地並無不分割之協議，亦無因共有物之使用目
    的而不能分割之情形，彰化縣二林鎮○○段78之20地號土地
    雖為田地，該土地在農業發展條例於89年修正施行前即已為
    共有耕地，依農業發展條例第16條第1項第4款規定，仍可分
    割；其餘3筆土地均屬鄉村區乙種建築用地，爰依民法第823
    條第1項、第824條第2項規定訴請分割，分割方法如附圖甲
    即彰化縣二林地政事務所民國96年12月4日土地複丈成果圖
    所示。而被告所提出乙案中規劃作為道路使用部分面積高達
    309平方公尺，幾乎占系爭78之7地號土地5分之1，土地未作
    充分利用，形同浪費土地，且系爭78之20號與78之7號土地
    之共有人並不相同，系爭78之20地號土地之共有人卻可通行
    系爭78之7地號上之道路，似有不公，又依原告之方案，只
    需在系爭78之7地號土地留可供通行之道路，至於系爭78之
    20號土地，因受分割宗數限制，原告原來計劃在分割後，再
    由原告與其他被告協議在分割線兩側各退縮若干，作為道路
    使用。況且在系爭78之20地號土地西側仍有其他訴外人之農
    田，亦必須通行系爭78之20地號土地才能連接到公路，若依
    被告之方案，則西邊農田即無出入通路，再者，原告之方案
    係以儘量保存各共有人現在之占有房舍等語。並聲明：請求
    依甲案分割。
三、除被告己○○外，其餘被告均以：
    被告同意分割，分割方法如附圖乙即彰化縣二林地政事務所
    96年12月4日土地複丈成果圖所示。附圖乙案除可避免分割
    後裏地變成袋地，亦將原供通行多年之巷道擴增為6公尺寬
    之私設道路，以利使用，並且保留大多數共有人建物，避免
    分割後衍生之拆屋及確認通行權之問題，可謂公平妥適。原
    告雖以上開道路面積高達309平方公尺，幾乎占系爭78之7地
    號土地總面積5分之1，故認土地未作充分利用，且以系爭78
    之7地號部分土地供78之20地號土地通行使用，似不公平云
    云。惟查被告壬○○為被告丙○○之妻、被告甲○○為被告
    庚○○之子，為使分得系爭78之20地號土地之部分共有人即
    被告庚○○、戊○○、丙○○、丁○○得以通行系爭78 之7
    地號土地，縱有多負擔道路應分擔比例，被告壬○○、甲○○亦不認為有不公之情事。且系爭47之18地號土地，原告所
    提甲案將自己之部分在南北二側編號即A、A1，不利於合併
    使用，被告提出之乙案則將系爭47之18地號土地B部分一整
    個區塊分給原告，使原告得以充利用，雖其上現有被告戊○○之建物，惟被告戊○○願拆除該部分之建物，況原告提出
    之甲案，捨棄在原共有人通行多年之巷道上預留私設道路，
    不僅須拆除被告丙○○所有之建物，被告戊○○所有之加強
    磚造房屋亦將被拆除，且分割後系爭78之20地號土地之共有
    人除原告得通行外，被告戊○○、丙○○、丁○○分得之區
    塊均屬袋地，根本無路可通，故甲案自非可採。並聲明：請
    求依乙案分割。另被告己○○則未提出聲明、陳述。
四、查本件原告主張之上開事實，業據其提出地籍圖謄本、土地
    登記謄本等件為證，並經本院會同地政人員到場勘驗詳細，
    製有勘驗筆錄、土地複丈成果圖等附卷可參，經核均相符，
    本件系爭土地既無因使用目的不能分割，或訂有不分割期限
    之情形，惟雙方就分割方法無法獲得協議之事實，為兩造所
    不爭，則原告爰民法第823第1項、第824條第2項之規定，求
    予分割土地，為有理由，應予准許。
五、按共有人因共有物分割之方法不能協議決定，而提起分割共
    有物之訴，應由法院斟酌共有物之性質、共有人之意願、全
    體共有人之利益、經濟效用等因素，秉持公平原則，而為適
    當之分配。經查：本院審酌系爭土地之性質與形狀、全體共
    有人之利益、對外通行之需求等一切情狀，認為以附圖乙案
    所示分割方法分割，以現有通道為基礎，預留道路以供通行
    ，更能使土地能有效利用，且對共有人現有建物損害最小，
    並能兼顧共有人利益均等，符合土地利用的最大經濟價值，
    應屬適當。反之，系爭土地倘依原告所提彰化縣二林地政事
    務所96年12月4日土地複丈成果圖甲案所示分割時，則使系
    爭78之20地號土地上共有人除原告及被告庚○○外，其餘被
    告戊○○、丙○○、丁○○所分得之土地均無法通行而形同
    袋地，除不利土地經濟效用，日後亦恐生袋地通行之紛爭，
    且其捨既有通道，另規劃以其他土地為道路，對共有人使用
    土地現狀之破壞較鉅，難謂能兼顧共有人間之利益；而被告
    所提附圖乙案，雖擴增於系爭47之18地號土地、系爭78之7
    地號土地原供作道路部分為六米寬之道路，致原道路面積因
    而分別由74平方公尺擴增為107平方公尺、281平方公尺擴增
    為308平方公尺，而使上開兩筆土地之共有人分配之面積有
    所縮減，惟此係為供通行使用而有利土地之經濟效益，並非
    不利於全體共有人，且核其擴張之面積尚非過大，卻可使該
    筆土地等日後可申請建築房屋，更經被告壬○○、甲○○之
    同意，且乙案僅須拆除建物一部分，該建物仍得修繕後復為
    使用，是採乙案可保留大部分之建物，對全體共有人而言損
    害較小，顯較有利於全體共有人，故本院審酌認以乙案分割
    尚稱適當公平，故系爭土地分割方法，應如主文第一項所示
    。另系爭47之32地號土地登記面積雖為283平方公尺，惟經
    地政機關製作上開方案時，依地籍圖所示換算之面積僅為
    258 平方公尺，有附圖附記之說明在卷可參，是此筆土地應
    以實際之面積258平方公尺分割，並換算各共有人分配之面
    積，併予敘明。
六、又原告已預納第一審裁判費用新臺幣（下同）57232 元、地
    政規費四筆分別為4300元、7200元、4450元及12800元，另
    被告丁○○支出二筆地政規費4450元及12800元，合計為103
    232元，按各共有人原應有部分所示比例計算，各共有人負
    擔之訴訟費用各確定如附表二所示金額。
六、訴訟費用負擔之依據：民事訴訟法第80條之1。
中　　華　　民　　國　　 96 　　年　 12   月　 20 　　日
                  民事第一庭    法　官　葛永輝
以上正本係照原本作成。
如對判決上訴，應於判決送達後20日內向本院提出上訴狀。
中　　華　　民　　國　　 96 　　年　 12   月　 20 　　日
                      　　　    書記官　楊美芳
附表一：
┌──┬────────┬───┬────────┐
│編號│地            號│共有人│應  有  部  分  │
├──┼────────┼───┼────────┤
│１　│挖子段78之20地號│庚○○│14872分之962    │
│    ├────────┼───┼────────┤
│    │                │乙○○│14872分之4707   │
│    │                ├───┼────────┤
│    │                │戊○○│14872分之4300   │
│    │                ├───┼────────┤
│    │                │丙○○│29744分之4903   │
│    │                ├───┼────────┤
│    │                │丁○○│29744分之4903   │
├──┼────────┼───┼────────┤
│２　│挖子段78之7地號 │乙○○│1562分之812     │
│    ├────────┼───┼────────┤
│    │                │壬○○│1562分之168     │
│    │                ├───┼────────┤
│    │                │丁○○│1562分之414     │
│    │                ├───┼────────┤
│    │                │甲○○│1562分之168     │
├──┼────────┼───┼────────┤
│３　│挖子段47之18地號│乙○○│4452分之1462    │
│    ├────────┼───┼────────┤
│    │                │戊○○│4452分之1376    │
│    │                ├───┼────────┤
│    │                │丙○○│438522分之78279 │
│    │                ├───┼────────┤
│    │                │己○○│219261分之20175 │
│    │                ├───┼────────┤
│    │                │癸○○│219261分之20175 │
├──┼────────┼───┼────────┤
│４　│挖子段47之32地號│乙○○│4452分之1462    │
│    ├────────┼───┼────────┤
│    │                │戊○○│4452分之525     │
│    │                ├───┼────────┤
│    │                │丁○○│4452分之1581    │
│    │                ├───┼────────┤
│    │                │癸○○│4452分之884     │
└──┴────────┴───┴────────┘
附表二：
┌──┬───┬────────┬─────────┐
│編號│共有人│訴訟費用負擔比例│負擔訴訟費用額(元)│
├──┼───┼────────┼─────────┤
│１　│庚○○│ 1000分之34     │    ３５１０元　　│
├──┼───┼────────┼─────────┤
│２　│乙○○│ 1000分之369    │  ３８０９３元    │
├──┼───┼────────┼─────────┤
│３　│戊○○│ 1000分之213    │  ２１９８８元    │
├──┼───┼────────┼─────────┤
│４　│丙○○│ 1000分之119    │  １２８８５元    │
├──┼───┼────────┼─────────┤
│５　│丁○○│ 1000分之169    │  １７４４６元    │
├──┼───┼────────┼─────────┤
│６　│壬○○│ 1000分之27     │    ２７８７元    │
├──┼───┼────────┼─────────┤
│７　│甲○○│ 1000分之27     │    ２７８７元    │
├──┼───┼────────┼─────────┤
│８　│己○○│ 1000分之16     │    １６５２元    │
├──┼───┼────────┼─────────┤
│９　│癸○○│ 1000分之26     │    ２６８４元    │
└──┴───┴────────┴─────────┘
